臺灣高雄地方法院民事判決　九十一年度保險字第九二號
　　原　　　告　丙○○○○
　　訴訟代理人　乙○○○
　　　　　　　　鄭曉東律師
　　　　　　　　魏緒孟律師
　　被　　　告　中國人壽保險股份有限公司
　　法定代理人　甲○○
　　訴訟代理人　李明益律師
　　　　　　　　啟夫律師
當事人間給付保險金事件，本院於民國九十三年六月十七日言詞辯論終結，判決如下
：
    主      文
被告應給付原告新台幣壹佰陸拾萬元，及自民國九十一年十二月二十八日起至清償日
止，按週年利率百分之十計算之利息。
訴訟費用由被告負擔。
    事實及理由
一、被告之法定代理人於本院審理中變更由顏和永變更為甲○○，甲○○並依民事訴
    訟法第一百七十條規定聲明承受訴訟（第八十三頁以下），核無不合，應予准許
    。
二、原告起訴主張：訴外人即被保險人張簡清陽即原告之子於八十年十月二十四日與
    被告，簽訂壽險契約，其中滿期受益人為張簡清陽本人，身故受益人則為原告，
    並另附加特約投保意外傷害險新台幣一百六十萬元，詎張簡清陽於保險期間內之
    九十一年四月二十日，因「頭部外傷併腦挫傷、摔傷」而意外死亡，嗣原告向被
    告為保險金額給付請求時，被告竟拒絕理賠。為此，爰依前揭系爭保險契約法律
    關係請求被告給付意外傷害身故死亡保險金一百六十萬元，並自起訴狀繕本送達
    翌日起，按年息百分之十計算之遲延利息。
三、被告則以：依系爭松安一二三終身保險附加意外傷害保險契約條款第五條約定可
    知，伊僅於張簡清陽因系爭保險契約所約定之「非由疾病引起」之「外來」「突
    發」事故受傷害而致死亡時，始給付意外身故保險金，並非就平安意外傷害保險
    契約有效期間內所發生之「所有」死亡事故均負理賠之責任。依張簡清陽就診之
    病歷資料，其罹患有「肝硬化併脾腫大」之宿疾，依醫學文獻記載，上開疾病常
    會併發食道靜脈曲張，致上消化道出血而吐血，故而認定張簡清陽係因肝硬化併
    發食道靜脈曲張而身故，伊依約自無給付保險金之義務等語置辯。並聲明：請求
    駁回原告之訴及假執行之聲請，如受不利判決，願供擔保免為假執行。
四、兩造不爭執之事項：
 （一）被告於八十年十月二十三日與張簡清陽，簽訂松安一二三保險契約及保險金
       額為一百六十萬元之意外傷害保險附約，均以原告為受益人，約定若張簡清
       陽於上揭契約有效期間內因死亡或遭受意外傷害事故而致死亡者，被告應給
       付受益人一百六十萬元，如逾期給付時並按年息百分之十計算之約定遲延利
       息。
 （二）張簡清陽於保險期間內之九十一年四月二十日晚上十時五十分許，經其子張
       簡志強發現陳屍於高雄縣林園鄉○○村○○路一七八號住處浴室，經報請臺
       灣高雄地方法院檢察署及其所屬法醫相驗後，認張簡清陽之死亡原因為頭部
       外傷併腦挫傷及摔傷死亡，原告遂向被告提出意外傷害身故死亡保險金一百
       六十萬元之理賠申請，惟被告迄今尚未給付。
 （三）張簡清陽生前曾罹患肝硬化併脾腫大。
五、原告主張張簡清陽係意外傷害事故致死亡，被告則抗辯張簡清陽應係因疾病而死
    亡，拒絕理賠。是本件兩造之主要爭點在於：張簡清陽係因意外傷害事故或是因
    疾病致死？玆將本院判斷析述如下：
六、依系爭附加意外傷害保險附約第五條約定，被保險人於本特約有效期間內，因遭
    遇外來突發的意外傷害事故，並以此意外傷害事故為直接且單獨原因，致其身體
    蒙受傷害或因而殘廢或死亡時，依照本特約的約定給付保險金。此有系爭契約書
    一份在卷可參（第二七頁）。而依保險法第一百三十一條第二項規定：前項意外
    傷害，指非由疾病引起之外來突發事故所致者。故所謂「意外傷害」，其意義應
    係指被保險人由於突然、外來發生於其上之事故，致其健康受到傷害而致死亡。
    由上可知，被告僅於張簡清陽因系爭意外傷害保險契約所約定之「非由疾病所引
    起」之「外來」「突發」事故受傷致死亡時，始負有給付意外身故保險金。
七、按當事人主張有利於己之事實，就其事實有舉證之責任，但法律別有規定，或依
    其情形顯失公平者，不在此限，民事訴訟法第二百七十七條定有明文。又按原告
    於起訴原因已有相當之證明，而被告於抗辯事實並無確實證明方法，僅以空言爭
    執者，當然認定其抗辯事實之非真正，而應為被告不利益之裁判。最高法院十八
    年上字第一六七九號判例意旨參照。
八、經查，被告對於張簡清陽已死亡之事實，並不爭執，原告主張依系爭意外傷害保
    險契約請求被告給付保險金，則依前述舉證責任原則之規定，自應由原告先就張
    簡清陽係由於突然、外在之傷害事故致死之事實負舉證責任。而原告主張張簡清
    陽係因意外傷害而死亡，業據提出台灣高雄地方法院檢察署相驗屍體證明書為證
    ，依該證明書所記載之死亡原因為：1.直接引起死亡之疾病或傷害：「頭部外傷
    併腦挫傷」2.先行原因：「摔傷」，此有證明書可稽（第七頁），並經本院調閱
    台灣高雄地方法院檢察署九十一年相字第六四七號相驗卷查明屬實，嗣經本院函
    詢負責本案相驗之台灣高雄地方法院檢察署法醫主任尹莘玲有關：「死者生前罹
    患肝硬化併脾腫大之疾病，而該病症依醫學文獻記載，常會併發食道靜脈曲張，
    導致上消化道出血，則死者有無可能係因肝硬化併發食道靜脈曲張而吐血身亡？
    」，並據該署函覆：「死者張簡清陽經法醫室主任複驗屍體後，確認死亡原因係
    頭部外傷併腦挫傷，死亡方式為意外死亡」等情，有該署九十二年十一月四日雄
    檢楠九二醫字第九號函附卷可查（第一０五頁），又本院另依被告聲請函請台大
    醫學院法醫學科鑑定結果，則認：(1)本件死者未經解剖，故無法證明是否有顱內
    出血，現場照片頭部以下之血跡以「頭部外傷」解釋之，並無不合。(2)死者生前
    罹患肝硬化併脾腫大，此類病人確實常會併發食道靜脈曲張，導致上消化道出血
    而吐血，若死者有此狀況，則現場應可發現大量吐血之血跡，死者本人經大量出
    血後應有貧血現象，若死者經解剖應可見食道靜脈曲張破裂之直接證據，但死者
    未經解剖，故無法知道是否有食道靜脈曲張破裂。此有法醫鑑定報告書可證（第
    一三四頁以下）。參以，依通常經驗法則判斷，死者張簡清陽之陳屍地點為住處
    浴室，浴室地滑容易使人跌倒致生頭部外傷，亦無違常情。綜上可知，原告對於
    其主張張簡清陽係因突發之外來事故（跌倒致頭部外傷）而意外身故之事實已盡
    舉證之責，堪予採信。至被告固舉醫學文獻為據，抗辯張簡清陽罹患之肝硬化併
    脾腫大之疾病，該類病人常有併發食道靜脈曲張破裂致吐血身亡之可能，惟被告
    並未能舉證證明本件張簡清陽之死亡原因確係因其所罹患之肝硬化併脾腫大之疾
    病所致，準此，依前揭舉證責任分配之原則，自應為不利益被告之裁判。
九、綜上所述，原告已舉證證明張簡清陽係因遭遇外來突發之事故（摔傷致頭部外傷
    ）致意外傷害死亡，並非因疾病所致而死亡，從而，原告基於保險契約之受益人
    地位請求被告給付保險金一百六十萬元，及自本件起訴狀繕本送達翌日即九十一
    年十二月二十八日起至清償日止（送達證書附於第一一頁），按年息百分之十計
    算之利息，即屬有據，為有理由，應予准許。
十、本件事證已臻明確，兩造其餘主張、陳述及證據，經審酌後認對本判決結果不生
    影響，爰不一一論駁，附此敘明。
十一、結論：原告之訴為有理由，依民事訴訟法第七十八條，判決如主文。
中　　　華　　　民　　　國　　九十三　　年　　　六　　　月　　三十     日
                                臺灣高雄地方法院民事第一庭
~B法　　　官　蘇姿月
正本係照原本作成。
如不服本判決，應於送達後廿日內，向本院提出上訴狀並表明上訴理由，如於本判決
宣示後送達前提起上訴者，應於判決送達後十日內補提上訴理由書（須附繕本）。
中　　　華　　　民　　　國　　九十三　　年　　　六　　　月　　三十  　　日
~B法院書記官　歐文政
